【裁判字號】    95,台上,2854
【裁判日期】    951214
【裁判案由】    清償債務
【裁判全文】
最高法院民事判決            九十五年度台上字第二八五四號
上  訴  人  巨視國際傳播製作有限公司
法定代理人  乙○○○
訴訟代理人  陳玉玲律師
上  訴  人  甲○○
訴訟代理人  蔡惠子律師
            莊立群律師
上列當事人間請求清償債務事件，兩造對於中華民國九十三年十
月十九日台灣高等法院第二審判決（九十二年度重上字第二五四
號），各自提起上訴，本院判決如下：
    主  文
原判決除假執行部分外廢棄，發回台灣高等法院。
    理  由
本件上訴人巨視國際傳播製作有限公司（下稱巨視公司）主張：
伊自民國八十六年起無償委任對造上訴人甲○○（下稱甲○○）
處理伊公司之財務及會計事務，由甲○○代向伊客戶收取並保管
款項。伊自八十六年一月起至同年六月止之營收為新台幣（下同
）三百二十五萬五千八百九十六元，且自八十六年七月起至八十
七年十二月止，由甲○○代收保管之款項計有一千零九十八萬三
千四百三十八元，詎甲○○竟拒絕交付上開營收及款項予伊，屢
經催討，亦置之不理，伊自得依委任之法律關係請求甲○○交付
。縱認兩造間無委任關係存在，伊亦得依無因管理或不當得利之
法律關係為請求等情，爰求為命甲○○給付伊一千四百二十三萬
九千三百三十四元，及其中一千零九十八萬三千四百三十八元自
起訴狀繕本送達翌日起，其餘自更正聲明狀繕本送達翌日起計付
法定遲延利之判決（未繫屬本院者，不予贅述）。
甲○○則以：伊並未受巨視公司之委任，管理該公司之財務及會
計事務。至巨視公司之印章，則係因該公司名義負責人乙○○○
及實際負責人劉照民均未長時間留在公司，為會計人員存、取款
方便，劉照民乃將之放置伊處。又伊從未過問巨視公司之業務及
財務，且未曾代收該公司之款項或自其處領得款項，亦不生無因
管理、不當得利之問題等語，資為抗辯。
原審將第一審駁回巨視公司請求給付六百三十八萬八千三百五十
一元本息之訴部分廢棄，改判命甲○○如數給付，並維持巨視公
司其餘部分之敗訴判決，駁回該公司此部分之上訴，係以：巨視
公司主張其自八十六年起無償委任甲○○處理公司之財務及會計
事務，由甲○○代收並保管款項之事實，為甲○○所否認，依民
事訴訟法第二百七十七條前段規定，自應由巨視公司負舉證責任
。經查巨視公司對其何時委任甲○○處理公司之財務及會計事務
，前後陳述不一，已難認兩造間有委任之合意。而證人劉照民既
係巨視公司之實際負責人，且所證委任時間亦與巨視公司起訴狀
所載不符，自難憑其證言謂兩造間有委任關係存在。至證人鄭淑
華、王玉才及龐正因所為之證言，則無一語涉及「在場耳聞劉照
民委任甲○○處理事務之事」，雖鄭淑華之證詞，前後兩歧，僅
生其證詞之證明力薄弱之問題。另證人陳春香證稱巨視公司由甲
○○管帳，係屬臆測之詞，並非其親自見聞，包括鄭淑華、王玉
才及龐正因等人證言在內，均難作為兩造間有委任關係存在之認
定依據。甲○○於八十六年間固受劉照民之託，保管巨視公司之
存摺、大小章，然依證人鄭淑華及蘇靜茹之證詞，巨視公司之會
計業務係由彼等管理，甲○○並不過問該公司之收支及業務，亦
未代收營業款項，可見甲○○並未受任處理巨視公司之會計業務
。至巨視公司會計一職是否有人擔任，與甲○○有無受任處理會
計業務，則屬二事，不得因巨視公司無人擔任會計一職，即認甲
○○有受任處理巨視公司之會計事務。巨視公司所提四十二紙統
一發票，除該公司未能舉證證明係甲○○開立外，一部分係在巨
視公司未請會計期間，劉照民要求身為人妻及公司股東之甲○○
代開，另一部分則係訴外人卉比有限公司（下稱卉比公司）向巨
視公司借開，是甲○○開立巨視公司統一發票之舉，不得執以認
其受任處理該公司之會計事務。況八十六年、八十七年間，甲○
○具有多重身分，係劉照民之配偶、巨視公司之股東及卉比公司
之負責人，其間可能發生之法律關係多端，縱甲○○曾經處理巨
視公司退佣之事，以及保管（開立、參與、出席）巨視公司之存
摺及大小印章、統一發票、雜誌業務、業務財務會議，亦未必受
任處理巨視公司之會計事務。甲○○與陳春香對帳時，已與劉照
民感情不睦，且其為巨視公司股東之一，依法對該公司享有權利
，其在對帳時就巨視公司會計鄭淑華所製作之單據上蓋章以示認
可，即與常情相符。至甲○○在轉帳傳票上簽章，並非於會計欄
為之，且其亦為巨視公司之股東，則以甲○○在對帳單據及轉帳
傳票上簽章，要難認其受任處理巨視公司之會計事務。另為巨視
公司所製作之扣繳憑單，並無甲○○之簽名，亦不足以證明巨視
公司曾給付甲○○薪資三十五萬元。綜上所述，巨視公司主張其
與甲○○間有委任關係存在，不足採取。次查巨視公司並未舉證
證明甲○○有為該公司管理事務之主觀意思存在，且甲○○亦否
認有無因管理之情事，則巨視公司主張兩造間縱無委任關係，亦
有無因管理關係存在，即不可採。末查面額共二百二十四萬五千
八百四十一元之支票，係在鄭淑華擔任巨視公司會計期間所簽發
，依其所為之證詞，雖無法憑該等支票之存根聯，認為上開面額
之款項係甲○○所挪用，但於八十七年五月二十八日、同年九月
二十二日、八十八年一月八日、同年二月九日、三月二十四日先
後自巨視公司帳戶內提領之二十五萬元、一百八十五萬一千六百
三十三元、六十一萬四千五百三十八元、一百六十九萬零五百二
十四元、一百九十八萬一千六百五十六元，最後均匯入甲○○帳
戶內，有取款憑條及匯款申請書可稽，而甲○○既未舉證證明曾
得巨視公司之授權，自屬無法律上之原因而受有利益，致巨視公
司受損害。至於八十六年六月六日、同年七月七日及八十八年三
月二十九日自巨視公司帳戶內提領之二十四萬六千二百元、九十
三萬八千九百五十元、一百四十二萬五千三百八十二元，則係換
成面額十九萬六千二百元及五萬元二張台灣銀行簽發之支票或用
以返還訴外人林振邦客戶匯入之款項或係匯入卉比公司帳戶內，
且無證據證明上開台灣銀行支票係由甲○○或與其有關之人兌領
，難認甲○○受有任何利益。又巨視公司自八十六年一月起至六
月止之營收為三百二十五萬五千八百九十六元，固有台北市營業
人銷售額與稅額申報書可證，然銷售額與稅額之申報，與甲○○
有無收取營業款，究屬二事，不得據以謂甲○○收取上開營收三
百二十五萬五千八百九十六元。此外，巨視公司以籠統方式計算
，主張甲○○受有不當得利，亦非可採。另屬鑑定性質之巨視公
司八十七年簡易損益表，其製作者陳春香並不適宜擔任鑑定人。
因此，甲○○所獲之不當得利應為六百三十八萬八千三百五十一
元，從而巨視公司本於不當得利之法律關係，請求甲○○給付該
公司六百三十八萬八千三百五十一元及自起訴狀繕本送達翌日（
即八十九年七月二十五日）起計付法定遲延利息，於法有據，應
予准許；逾此範圍之請求，則屬無據，不應准許等詞，為其判斷
之基礎。
惟查巨視公司所提收支表及單據（見一審第一卷一三至六二頁之
原證二）上之甲○○印文，不僅甲○○自承係其與證人陳春香對
帳時所蓋（同上卷一一九頁），且陳春香亦為與甲○○陳述相同
之證詞（見同上卷一二Ｏ頁及一審第二卷六Ｏ頁之言詞辯論筆錄
），而上開甲○○蓋章部分係代表巨視公司確有該筆收支，業經
甲○○陳稱在卷（一審第一卷一一九頁），且陳春香結證在對帳
後以手寫方式登錄經甲○○蓋章之數筆收入（同上卷一二Ｏ、一
二一、一三及一Ｏ五頁），亦均存入巨視公司帳戶內（見同上卷
一Ｏ六至一一Ｏ頁之存摺），則巨視公司委任陳春香就該公司帳
務與甲○○對帳，似非子虛。衡情甲○○若未受任處理該公司之
財務及會計事務，應不致如此。況甲○○及證人鄭淑華自承或證
述巨視公司之存摺及印鑑係由甲○○保管（同上卷一一九、一二
二頁），鄭淑華甚至謂巨視公司之空白支票本亦由甲○○保管，
（同上卷一二二頁），另證人王玉才及龐正因分別證稱：甲○○
幫忙巨視公司廣播收款之後續工作及參與每月召開一次之業務與
財務會議，未請會計期間係向甲○○請款並由其開立統一發票，
以及由甲○○監督會計；前一年半退佣係開票予巨視公司，之後
則開票予卉比公司，佣金幾乎交給甲○○，統一發票則由其交代
會計，伊向會計索取各等語（同上卷二五九至二六二、三三二、
三三三頁），加上甲○○在巨視公司轉帳傳票上核准欄簽章（一
審第二卷九五至一Ｏ二頁），由是以觀，巨視公司主張兩造間有
委任關係存在，非無再推求之餘地。乃原審就此未予細究，遽以
前揭理由，就此部分而為巨視公司不利之判決，自屬可議。兩造
間有無委任關係存在，既有再釐清之必要，而該委任關係究否存
在，與巨視公司得否請求甲○○返還不當得利攸關，則原審判命
甲○○返還不當得利部分，亦難維持。兩造上訴論旨，各自指摘
於其不利部分之原判決不當，求予廢棄，均非無理由。
據上論結，本件兩造上訴均為有理由。依民事訴訟法第四百七十
七條第一項、第四百七十八條第二項，判決如主文。
中    華    民    國  九十五  年   十二   月   十四   日
                      最高法院民事第六庭
                          審判長法官  許  朝  雄
                                法官  謝  正  勝
                                法官  鄭  玉  山
                                法官  吳  麗  女
                                法官  袁  靜  文
      本件正本證明與原本無異
                                      書  記  官
中    華    民    國  九十五  年   十二   月  二十六  日
                                                      Ｑ


司法院資訊處製作；財團法人民間司法改革基金會備份。
